【裁判字號】    94,建,238
【裁判日期】    950609
【裁判案由】    給付工程款
【裁判全文】
臺灣臺北地方法院民事判決               94年度建字第238號
原      告  誠建股份有限公司
                      樓
法定代理人  甲○○
訴訟代理人  丙○○
被      告  德寶營造股份有限公司
法定代理人  庚○○
訴訟代理人  乙○○
                      樓
訴訟代理人  戊○○
上列當事人間請求給付工程款事件，經本院於民國95年4月10日
言詞辯論終結，判決如下：
    主  文
被告應給付原告新臺幣捌拾肆萬壹仟貳佰貳拾捌元，及自民國93
年10月22日起至清償日止，按週年利率百分之五計算之利息。
原告其餘之訴駁回。
訴訟費用由被告負擔四分之三，餘由原告負擔。
本判決第一項於原告以新臺幣貳拾捌萬壹仟元為被告供擔保後，
得假執行；但被告如以新臺幣捌拾肆萬壹仟貳佰貳拾捌元為原告
預供擔保後，得免為假執行。
原告其餘假執行之聲請駁回。
    事實及理由
一、被告公司之法定代理人原為林文隆，嗣於訴訟程序進行中，
    變更為庚○○，有被告最新變更登記表在卷可稽 ( 見本院
    卷第162頁至第164頁)，庚○○已於民國95年1月9日具狀聲
    明承受訴訟在案 (見本院卷第161頁)。合先敘明。
二、本件原告起訴主張：
（一）兩造於民國92年3月30日簽訂工程承攬合約書，由原告承
      攬被告向業主承攬之國立中央圖書館臺灣分館遷建工程之
      衛浴裝修工程（下稱系爭工程），工程總價新臺幣 (下同
      )2,312,520 元 (含營業稅110,120元)，被告另於93年7月
      間追加七間廁所隔間及一片小便斗隔屏工程，此部分工程
      款計93,765元，故本件合約總價為2,406,285元。原告於
      92年10月28日始得進場施作，嗣於同年12月8日完成，並
      由原告工地負責人己○○通知被告工地主任許山源辦理驗
      收，原告並於93年1月6日完成改善，原告並應要求備妥文
      件，於93年1月7日開立發票向被告請款，復於93年2月19
      日以誠字第93021901號函通知被告，惟原告於93年3月23
      日向被告領取工程款時，被告僅支付1,322,059元，尚餘
      1,104,226元 (含保留款10% )尚未支付，原告已於93年10
      月13日寄發存證信函限被告於函達後一週內付清，被告於
      93年10月14日收迄後並未置理。
（二）被告雖認原告所施作之工程存在多項缺失，惟系爭工程除
      確有鉸鍊、門鎖、掛衣鉤等處未依約採用防盜螺絲等情形
      外，原告均依工程慣例或施工圖說所安裝。縱使工作物現
      狀有被告抗辯之瑕疵存在，但被告自受領上開工作物已達
      一年，自難以工作物現狀認定原告完成系爭工作物時即有
      上開瑕疵存在。被告及其委任之訴外人秀偉建築師既無
      正當理由遲不辦理驗收，依民法第101條第1項規定本件工
      程應視為被告已驗收，被告自應給付上開工程款。被告又
      指稱應扣除清潔安衛管理費用135,639元云云，惟被告並
      未敘明該扣款細項、扣款原因及發生時間並列明通知原告
      。再依系爭工程合約第20條第2項約定，被告計付原告之
      工程款單價中已將依工程總價千分之5計算之安全衛生費
      用扣除，不能再自原告可請求之工程款中重複扣除。另原
      告公司工程師丁○○已依約於92年3月間將系爭工程施工
      計劃書及圖說，送至被告之工地工務所，並由被告公司人
      員受領，並無被告所述遲延交付施工圖說之情事。另原告
      係依被告通知進場施工，而系爭工程原告延至92年12月8
      日始為完工，實係因與被告其他公司其他工程配合之故等
      語，資為抗辯。而聲明求為：1、被告應給付原告
      1,104,226 元，及自93年10月22日起至清償日止，按週年
      利率5%計算之法定遲延利息；2、原告願供擔保，請准宣
      告假執行。
三、被告則以：
（一）被告依系爭工程合約雖尚應給付原告1,104,226元，惟原
      告所施作系爭工程之搗擺 (廁所隔板)及部分五金工項，
      有多項與系爭工程合約不符，包括：1、搗擺之施作應與
      地板平行切齊，惟原告施作之搗擺於前端部分空隙過大；
      2、五金部分之鉸鍊安裝相反；3、L型固定支架、小便斗
      隔板固定支架與圖說不符；4、依工程圖說之施工說明第8
      點，鉸鍊、門鎖、掛衣鉤之固定螺絲應採用ONE-WAY不鏽
      鋼螺絲以防被盜，但原告有多處未予使用，僅使用一般螺
      絲；5、鉸鍊、門鎖及門鎖固定片依係爭合約圖說，螺絲
      鎖孔為兩孔平行，然現場施作有部分與合約圖說不符，且
      門鎖固定片安裝位置錯誤；6、女廁有部分隔板未依圖說
      安裝L型固定支架，隔板固定螺栓缺少、門片無法閉合等
      缺失，致系爭工程迄未獲建築師檢驗認可通過，原告迄仍
      未進行修繕，致被告不能向監造單位申報覆驗，被告自有
      理由不予給付原告工程款計727,959元。
  (二)又系爭工程合約第20條第2項約定原告應分擔按工程總價
      千分之5計算之安全衛生費用，故原告可領之工程款本即
      應扣除12,031元。惟被告尚另為原告負擔額外之安衛清潔
      費用計123,607元，原告可領取之工程款亦應扣除此部分
      安全衛生費用。再原告依系爭工程合約可領取之保留款應
      待被告、業主及監造單位三方驗收合格之條件成就後，始
      能退還，但系爭工程尚未經驗收，原告請求之條件並未成
      就，原告尚不得請領上開按工程合約總價10%計算其金額
      為240,629元之保留款。又系爭工程有上開瑕疵，故被告
      、業主及建築師未辦裡驗收，自無任何積極不正當行為或
      消極行為阻礙條件成就 之情事。
（三）原告依約應於92年4月1日前提送系爭工程相關施工計劃及
      圖說，惟原告延至92年9月15日始為提送；又原告依約應
      於92年6月16日施作至6月30日完工，惟遲至同年12月8日
      始完成，是原告就系爭工程之履約實已延誤逾期161日，
      依系爭工程合約壹、一般規定第8條第2項第4款及第25條
      ，原告尚需賠償被告共計3,220,000元 (逾期1日賠償損失
      金額20,000元×逾期日數161日=3,220,000)，故被告已無
      工程款項可資請領等語，資為抗辯。而聲明求為：1.原告
      之訴及假執行之聲請均駁回；2.如受不利判決，願預供擔
      保，請准宣告免為假執行。
三、查兩造於92年3月30日簽訂系爭工程承攬合約書，約定由原
    告承攬被所承攬之告國立中央圖書館臺灣分館遷建工程之衛
    浴裝修工程，工程總價2,312,520元；另經被告於93年7月追
    加七間廁所隔間及一片小便斗隔屏工程，工程款計93,765元
    ，合約總價共計2,406,285元。依系爭工程工程合約第20條
    第2項約定按合約總價千分之5計算之安全衛生費用為12,031
    元；系爭工程合約貳付款條件第1條第7款約定按合約總價
    10%計算之保留款金額計240,629元。原告依系爭工程合約應
    於92年6月30日完工。原告於92年10月28日進場施作，並於
    同年12月8日完工。原告已於完工後將系爭工程交付被告，
    被告已支付工程款計1,302,059元與原告，計尚有1,104,226
    元工程款未給付。系爭工程尚未經被告、業主及監造單位即
    訴外人秀偉建築師事務所驗收合格。系爭工程合約原約定
    經被告及建築師估驗認可後始給付工程款，惟兩造事後已合
    意將付款條件變更毋庸經被告及建築師估驗合格。原告於93
    年10月13日寄發存證信函，限被告於函文到達後一週內付款
    ，被告已於93年10月14日收受該存證信函之事實，有工程承
    攬合約書、統一發票、原告公司誠 (字)第921103001號函、
    原告公司誠 (字)第93021901號函、支票二張、臺北信義郵
    局第128支第3868號存證信函、收件回執各乙份為證 (見本
    院卷第8頁至第28頁、第29頁、第30頁、第66頁至第67頁、
    第33頁、第34頁至第35頁、第36頁)，並為兩造所不爭（見
    本院卷第152頁至第153頁、第174頁），堪信為真實。至原
    告主張被告應給付其積欠之工程款計1,104,226元，則為被
    告所否認，並以上開情詞置辯。茲本件應予審究者為：1、
    原告施作之系爭工程是否有被告所述上開6項瑕疵；2、原告
    可領取之工程款中，是否應再扣除依合約總價千分之5約定
    之安全衛生費用12,031元；3、被告可否再自原告可請取之
    工程款中扣除123,607元；4、原告遲延完工之原因為何？5
    、系爭工程合約貳付款條件第1條第7項約定之10%保留款，
    原告可否請求？
四、經查：
（一）按承攬者，謂當事人約定，一方為他方完成一定之工作，
      他方俟工作完成，給付報酬之契約，民法第490條定有明
      文。故承攬人完成工程後，定作人即應依約定給付報酬。
      查系爭工程已於92年12月8日施作完成，已如前述，惟原
      告施作之系爭工程迄今仍有鉸練、門鎖及掛衣鉤未採用防
      盜螺絲，為原告所自陳（見本院卷第167頁），並經證人
      即原告公司系爭工程承辦人員己○○到場證稱：「（法官
      ：被告所說鉸練、門鎖、掛衣勾沒有採用防盜螺絲部分？
      ）確實是幾間沒有使用防盜螺絲，這應該是我們施作的沒
      有注意到，…」（見本院卷第203頁），並有現場與約定
      對照圖附卷可查（見本院卷第136頁至第140頁）。而此部
      分工程款，兩造均不爭執計10,038元，並有龍勝工程行95
      年3月28日估價單附卷可參（見本院卷第222頁）；再證人
      己○○到場證稱：「（法官：隔版沒有依照圖說安裝L型
      固定支架？）這個只有一間，目前還沒有改進」（見本院
      卷第203頁），故原告施作系爭工程尚有乙間未依約完成L
      型固定支架，而該L型固定支架乙間之價格計300元，為兩
      造所不爭（見本院卷第234頁），並有單價分析表乙份附
      卷可查（見本院卷第236頁），合計原告尚未完成施作工
      程之金額計10,338元（10,038+300＝10,338）。故以原告
      實際施作數量核算之工程款計1,093,888元（被告尚未給
      付之工程款1,104,226元-原告尚未完成10,338=1,093,888
      ）。次查系爭工程合約壹、一般規定第20條第2項約定：
      「乙方 (原告)之工程單價已內含千分之五之安全衛生費
      用，施工期間應遵守工地安全衛生規定及分擔安衛清潔費
      用，該費用甲方 (被告)得由乙方未領工程款與保留款中
      扣除。乙方若違反安全衛生規定而衍生之費用則另行扣款
      」（見本院卷第17頁），故系爭工程合約所列之單價已包
      括依其單價千分之5計算之安全衛生費用，且被告可自原
      告可領工程款中將此千分之5之安全衛生費用扣除。而系
      爭工程依工程總價千分之5計算之安全衛生費用計12,031
      元，已如前述，則原告可請求之上開工程款應再扣除上開
      安全衛生費用12,031元。又查系爭工程合約貳付款條件第
      1條第6款及第7款分別約定：「…保留款為百分之十。…
      」、「保留款於，且工程完工經甲方（被告）、業主及監
      造單位驗收合格結清處理一切糾紛及雙方代收代付款項及
      一切因施工衍生之糾紛後無息退還」（見本院卷第26頁）
      ，故原告領取工程保留款之條件為工程已經完成，並經被
      告、業主及監造單位驗收合格後，被告始有給付工程保留
      款之義務。惟系爭工程尚未經被告、業主及監造單位驗收
      合格，且原告施作之系爭工程尚有上開未依約施作防盜螺
      絲及洗手間乙間未完成L型固定支架之瑕疵，均如前述，
      故系爭工程尚未經被告、業主及監造單位驗收合格結清處
      理一切糾紛，自與上開返還保留款之要件不符。而原告主
      張之工程款中包括240,629元之工程保留款，為兩造所不
      爭，則被告應給付原告之工程款應再扣除工程保留款計
      240,629元。則原告可領取之工程款計841,520元（應給付
      工程款1,09,888-安全衛生費用12,031-保留款
      240,629=841,228 ）。原告主張被告應給付之工程款，在
      此範圍，自屬可取。又原告於93年10月13日寄發存證信函
      限被告於函達後一週內給付上開工程款，被告已於93年10
      月14日收迄，惟未為給付，被告未於給付期限93年10月21
      日以前為給付，原告主張被告應自93年10月22日起負遲延
      責任，亦為被告所不爭（見本院卷第224頁）。原告主張
      被告應給付自93 年10月22日起至清償日止，按週年利率
      5%計算之法定遲延利息，自屬可取。
（二）被告雖抗辯原告尚有：1、搗擺前端部分空隙過大；2、五
      金部分之鉸鍊安裝相反；3、L型固定支架、小便斗隔板固
      定支架與圖說不符；4、鉸鍊、門鎖及門鎖固定片未合約
      圖說施作，且門鎖固定片安裝位置錯誤；5、女廁有部分
      隔板固定螺栓缺少、門片無法閉合等缺失，被告自有理由
      不給付原告此部分工資計727,959元云云。查系爭工程之
      監造人訴外人秀偉建築師事務所雖於94年9月27日函覆
      本院表示，原告施作系爭工程所有廁所及五金與樣品不符
      之瑕疵（見本院卷第81頁至第84頁之秀瑋建築師事務所
      94 年9月27日北法字第0940927011號函），惟該函並未
      敘明其所述所有廁所隔版及五金與樣品不符之實際狀況為
      何，即現場實際施作之工作項目與系爭工程合約之差別為
      何；另被告雖提出之現場與樣品之對照照片（見本院卷第
      126頁至第129頁、第141頁至第145頁及第147頁），然被
      告並不能證明其提出之現場照片即為依原告施作系爭工程
      之現場狀況所攝影，尚不能僅以上開秀瑋建築師事務所
      上開函文及上開對照照片認定原告施作系爭工程有被告所
      述之瑕疵。再原告已於92年12月8日施作系爭工程完成，
      並經辦理初驗，有秀瑋建築師事務所北法字第
      0940927011號函乙份附卷可參（見本院卷第81頁），系爭
      工程復於94年12月29日及30日辦理複驗，有國立中央圖書
      館臺灣分館95年2月15日圖總字第0950000153號及95年1月
      16 日圖總字第0950000153號函，暨後附驗收複驗紀錄各
      乙份在卷可參 (見本院卷第181頁至第187頁)，而觀之上
      開驗收複驗紀錄，其上並未記載原告施作之系爭工程有何
      瑕疵應改進之處。又證人即原告公司負責系爭工程人員己○○到場證稱：「（法官：五金部分之絞鏈、Ｌ型固定支
      架、小便斗隔板固定支有跟你們施工圖說有不符部分？）
      被告沒有通知我們有這樣的問題。五金部分之絞鏈、Ｌ型
      固定支架、小便斗隔板固定支架均相符。」、「法官：絞
      鏈、門鎖、門鎖固定片與圖說不符部分？）跟圖說是一樣
      的沒有不符。」、「法官：隔板固定螺栓缺乏門片部分？
      ）這應該是事後被拔掉的。」（見本院卷第203頁），堪
      認系爭工程並無原告主張之上開5項瑕疵存在。被告此部
      分抗辯，自無可取。被告又抗辯原告除應負擔系爭工程合
      約第20條第2項約定之千分之5安全衛生費用計12,031元外
      ，尚需負擔安全衛生費用123,607元云云。然依系爭工程
      合約第20條第2項後段約定：「…乙方（原告）若違反安
      全衛生規定而衍生之費用則另行扣款」，故被告於上開合
      約總價千分之5之安全衛生費用以外，雖可再扣除其餘安
      全衛生費用，但以原告尚有違反安全衛生規定為要件。然
      被告不能證明原告有其他違反安全衛生規定之情事。被告
      此部分抗辯，自無可取。
（三）原告雖主張其於93年1月6日已將系爭工程之瑕疵均改善云
      云，然查證人即原告公司工程執行人員己○○於95年3月1
      日尚至本院證稱系爭工程其尚未完成防盜螺絲及乙間洗手
      間之L型固定支架，已如前述，而原告提出之93年2月19日
      函（見本院卷第66頁），僅為其片面發函被告公司表示其
      已將系爭工程之缺失均改善，自不能以之認定原告已完成
      系爭工程。原告又稱被告已收受其開立之統一發票，可見
      被告認為系爭工程已達驗收標準云云。惟縱被告確有收受
      原告開立之上開統一發票，但原告就被告收受該統一發票
      即可認為系爭工程合約已達驗收標準乙節，不能舉證證明
      。原告此部分主張，仍無可取。原告又主張被告及其建築
      師無正當理由即不予驗收合格，自屬以不正當之方法促使
      原告領取保留款之條件不成就云云。按民法第101條固規
      定：「因條件成就而受不利益之當事人，如以不正當行為
      阻其條件之成就者，視為條件已成就」，惟原告施作之系
      爭工程既有上開未裝設防盜螺絲及L型固定支架之瑕疵，
      則被告未予驗收合格，自屬有據，尚難認被告未就系爭工
      程辦理驗收，係屬故意使條件不成就之行為。原告此部分
      主張，仍無可取。原告又主張系爭工程合約第20條第2項
      約定之千分之5安全衛生費用，已在估定系爭工程合約總
      價之前扣除，被告不得再於原告主張之工程款中再次扣除
      云云，證人即原告公司業務部人員丁○○並到場附和原告
      主張，證稱：「（法官：契約有無提到安全費用如何負擔
      ？）…千分之五是共同負擔」（見本院卷第202頁），惟
      證人丁○○及原告此部分主張，與系爭工程合約第20條第
      2 項之約定文義不符。原告此部分主張，仍無可取。
（四）被告復抗辯系爭工程原告應於92年6月16日至同年月30日
      施工完成，但原告遲至92年12月8日始為完工，此乃因原
      告未依約於92年4月1日提送書面，延至92年9月15日始為
      提送，自屬可歸責原告之事由遲延完工期限161日，被告
      應依系爭工程合約第20條第1項約定以每日20,000元扣罰
      逾期罰款計3,220,000元云云。查系爭工程合約第8條第2
      款第1點約定，原告應於92年6月30日前完工，但原告延至
      92年12月8日完工，已如前述。惟系爭工程合約第25條第1
      項約定；「乙方（原告）倘不依照合約規定完工期限內完
      工，應按逾期之日數，每逾壹日賠償甲方（被告）損失金
      額新台幣貳萬元，是項賠償款，甲方得在乙方未領工程款
      、保留款，及履約保證內扣抵，如有不足，得向乙方及其
      保證人追繳之」（見本院卷第20頁），系爭工程合約第25
      條第1項約定既約定原告應負擔之責任為「賠償」，並非
      「補償」，則原告依系爭工程合約第25條第1項約定負給
      付賠償金之義務，自應以原告可歸責為要件（最高法院43
      年台上字第1698號判例參照）。
（五）次查，證人即原告公司業務部人員丁○○到場證稱：「（
      法官問證人葉：你是否知道原告承纜被告系爭工程？）我
      知道，我有參與，我負責業務部。…簽約後，就是92年4
      月多，我們有送施工圖給劉欣雯，她是被告當時負責的工
      程師。後來有通知我們修改。訂契約是依照原設計圖，就
      是被告跟業主拿的原來的設計圖，但是圖是多年前畫的，
      有一些設備不符現況，要求我們得標之後提出施工圖還有
      施工說明。被告第一個要求我們修改施工說明部分，修改
      是她要我們修改什麼，不是讓我們去自己改。修改也不是
      我們有跟契約不符，而是契約中沒有規範的部份，兩造協
      商的。」（見本院卷第201頁），故原告已於92年4月間即
      將施工圖及施工說明書交給被告公司負責工程師劉欣雯，
      嗣兩造再依系爭工程合約未約定部分進行協商。又查被告
      公司於92年4月30日已發函原告公司為系爭工程衛浴間色
      板使用編號之確認，並請原告再提送實物供建築師再次確
      認（見本院卷第118頁之工程聯絡單），可見原告於92年4
      月間已經提送施工圖與被告，被告始於92年4月30日為上
      開函覆並請原告提送實物供再次確認，並無被告所抗辯原
      告遲至92年9月15日始將書面交付被告公司。又查系爭工
      程合約第8條工程期限約定：「一、開工期限：雙方同意
      甲方（被告）通知乙方（原告）簽約之日算起第一日為合
      約簽訂日期，乙方應於九十二年四月一日起（或甲方通知
      乙方進場三日起）開始進施工機具設備與施工人員施工」
      、「二、1、本合約全部工程乙方應於九十二年四月一日
      算起，在配合甲方週邊工程施工進度條件下，於92年6月
      16 日開始施工；十五個日曆天即九十二年六月三十日前
      完工」（見本院卷第9頁）；再證人丁○○到場證稱：「
      …因為本件我們要配合其他廠商施作，那些廠商都是直接
      對被告，所以是由被告通知我們進場。我們在被告通知我
      們施作，我們就進場施作了」；另證人即原告公司負責工
      程執行之己○○到場證稱：「（法官問證人葉：你是否知
      道原告承攬被告系爭工程？）92年10月28日進場。日曆天
      15天是以兩個樓層為一個單位。壹個單位是十五個日曆天
      。當時那棟建築物我們施作都是廁所，我們施作程序必須
      要廁所磁磚先貼好才可以丈量。」（見本院卷第201頁至
      第202 頁），故原告依約原則上雖應於92年6月16日開始
      施工於92年6月30日完工，但仍必須在配合被告週邊工程
      施工進度之條件下施作。次查，證人己○○證稱；「是什
      麼時候進場施工我不記得。跟原來約定進場的時間有遲延
      。為什麼遲延就是我們都是依照被告通知時間去施作，但
      是可能這個樓層他們做好，但是另一個樓層沒有做好，所
      以才造成我們沒有辦法去接續作下去。我們12月29日就依
      照被告通知進場改善。並且於95年1月6日改善完成」（見
      本院卷第201頁至第202頁），且原告公司於92年7月18日
      已經發函被告表示：「依合約內容，原訂為六月中旬進場
      ，現已超過進場時間，敬請貴公司提供確切之進場日期，
      以便備料及相關工作之進行」（見本院卷第117頁之原告
      公司92 年7月18日函），足認系爭工程原告延至92年12月
      8日完工，係因被告承攬其他工程之進度致原告與之配合
      施工之進度有所展延，此自非屬可歸責原告之事由。被告
      上開抗辯，仍無可取。至原告公司92年9月25日函說明二
      雖記載：「之前與貴公司所討論施工時所會遇到之問題是
      否比照…及九月十五日所送施工圖施工」（見本院卷第95
      頁），然以此函僅能認為原告於92年9月15日尚有送施工
      圖與被告公司，但不能因此認定原告迄92年9月15日始提
      送施工圖與被告。被告以原告公司上開92年9月25日函認
      定原告於92年9月15日始提送施工圖，自無可取。
五、綜上所述，原告依系爭工程合約，請求被告給付841,228元
    ，及自93年10月22日起至清償日止，按週年利率5%計算之法
    定遲延利息，洵屬有據，應予准許。至原告其餘之請求，即
    屬無據，不應准許。
六、兩造其餘主張陳述及所提之證據，經本院審酌後，認均不足
    以影響本判決之結果，均毋庸再予論述，附此敘明。
七、兩造陳明願供擔保，聲請宣告假執行或免為假執行，經核原
    告勝訴部分，合於法律規定，爰分別酌定相當之擔保金額宣
    告之；至原告其餘假執行之聲請，因訴之駁回而失所依據，
    不予准許。
八、據上論結，原告之訴為一部有理由，一部無理由，依民事訴
    訟法第79條、第390條第2項、第392條第2項，判決如主文。
中    華    民    國    95    年    6     月    9     日
                  臺灣臺北地方法院民事第三庭
                          法  官  黃書苑
以上正本係照原本作成。
如對本判決上訴，須於判決送達後20日內向本院提出上訴狀。
中    華    民    國    95    年    6     月    9     日
                          書記官  趙郁涵


司法院資訊處製作；財團法人民間司法改革基金會備份。
